臺灣高等法院刑事判決
111年度上訴字第387號
上  訴  人  
即  被  告  彭彥彰



選任辯護人  李菁琪律師
            諶亦蕙律師
上列上訴人因毒品危害防制條例案件，不服臺灣士林地方法院11
0年度訴字第330號，中華民國110年11月19日第一審判決（起訴
案號：臺灣士林地方檢察署110年度偵字第62號），暨併案審理
（110年度偵字第9353號），提起上訴，本院判決如下：
    主  文
原判決關於沒收部分撤銷。
扣案如附表編號3所示之物沒收銷燬之；扣案如附表編號1、4 至
15、17所示之物均沒收之。
其他上訴駁回。
    事  實
彭彥彰知悉大麻係毒品危害防制條例公告列管之第二級毒品，不
得意圖供製造毒品之用而栽種或製造、持有，於民國109年1月間
某日，在臺北市○○區某處夜店，向不詳年籍之男子購入乾燥大麻
花而於其中發現大麻種子（原判決誤載為購入大麻種子），竟基
於製造第二級毒品大麻犯意，另自網路上習得栽種大麻技術，並
上網購買各項大麻之栽種設備，於109年3月間某日起，在新北市
○○區○○路000號5樓租住處，使用營養液、溫溼度計、生長燈、澆
水器、風扇、克隆膠、肥料、二氧化碳鋁瓶、生長棚、PH計等栽
種設備栽種第二級毒品大麻，其先將大麻種子泡水2至3日待發芽
後，將大麻種子種入土壤盆栽以培養土栽種，並放置生長棚內，
持續持澆水器以水澆水並以生長燈設備照光，期間定期施以水分
、肥料、營養液，並以溫濕度計控制濕度、以二氧化碳鋁瓶加速
大麻生長、以風扇作為空氣循環之用、以PH計測量水質，待所栽
種之大麻植株熟成開花後，復持剪刀採集大麻植株上之葉片、大
麻花，以綁在衣架上方式透過冷氣除溼以陰乾、風乾，並將已乾
燥大麻收集裝罐，完成製程達易於施用之程度，製造完成第二級
毒品大麻。嗣於109年12月8日上午8時5分許，為警持原審法院法
官核發之搜索票，在其上址租住處查獲，並扣得如附表各編號所
示之物。
    理  由
壹、證據能力
一、本件檢察官、上訴人即被告彭彥彰及辯護人對於本判決所引
    用下述被告以外之人於審判外之陳述，均未爭執其證據能力
    ，復未於言詞辯論終結前聲明異議，本院審酌該等證據作成
    時並無不當取得情形，認以之作為本案證據亦屬適當，依刑
    事訴訟法第159條之5規定，均有證據能力。
二、本判決所引用之其他非供述證據，查無違反法定程序取得之
    情形，依同法第158條之4反面解釋，均具證據能力。　
貳、實體部分
一、上揭犯罪事實，迭據被告於偵查、原審及本院準備程序及審
    理中均坦承不諱（110偵62卷第79頁、原審卷第42、193頁、
    本院卷第74、80、156頁），並經證人即被告配偶林文惠於
    警詢中證述：警方在新北市○○區○○路000號5樓我們租住處查
    獲得物品是彭彥彰的，有些是他種植大麻用的等語明確（11
    0偵62卷第15-17頁、110偵9353卷第18-20頁）。並有臺灣士
    林地方法院109年聲搜字1046號搜索票、基隆市警察局第一
    分局搜索扣押筆錄、扣押物品收據、扣押物品目錄表各1份
    （110偵62卷第19-31頁、110偵9353卷第21-28、73頁）、基
    隆市警察局第一分局扣押物品清單1份（110偵62卷第105-11
    0、113-120頁）、現場照片1份（110偵62卷第47-57、121-1
    23頁）、刑案現場照片共53張（110偵9353卷第45-71頁）、
    刑案現場示意圖1份（110偵9353卷第72頁）、法務部調查局
    濫用藥物實驗室110年2月22日調科壹字第11023001190號鑑
    定書1份（110偵62卷第97-98頁、110偵9353卷第33-34頁）
    、內政部警政署保安警察第三總隊第一大隊偵查報告書1份
    （109他4494卷第5-16頁）、樂購蝦皮股份有限公司109年7
    月17日樂購蝦皮字第0200717002S號函檢附用戶申設及交易
    明細相關資料各1份（109他4494卷第17-19頁）、台灣電力
    公司台北南區營業處109年8月6日北南費核證字第109004915
    號函檢附電費繳費憑證各1份（109他4494卷第21頁）、台灣
    電力公司台北南區營業處109年8月6日北南費核證字第10900
    4914號函檢附電費繳費憑證各1份（109他4494卷第22頁）、
    手提抄表機系統、台灣自來水公司水費查詢結果、台灣自來
    水公司繳費一覽表各1份（109他4494卷第23-25頁）、被告
    彭彥彰雙向通聯表、通聯調閱查詢單各1份（109他4494卷第
    29-34頁）、通聯調閱查詢單共24份（109他4494卷第35-40
    頁）、翔賀保全股份有限公司、春天悅灣社區包裹登記簿各
    1份（109他4494卷第41-84頁）、內政部警政署保安警察第
    三總隊第一大隊109月12月10日保三壹警偵字第1090013086
    號函檢附彭彥彰涉嫌違反毒品危害防制條例案偵查報告1份
    及雙向通聯暨網路歷程資料光碟1片（109他4494卷第99頁至
    第172頁，光碟附於卷末光碟片存放袋）、被告勘察採證同
    意書、基隆市警察局第一分局偵辦毒品案件尿液檢體對照表
    、查獲毒品案件犯嫌通聯紀錄表各1份（110偵62卷第41-45
    頁、110偵9353卷第35-38頁）、台灣檢驗科技股份有限公司
    濫用藥物實驗室-台北濫用藥物檢驗報告1份（110偵62卷第1
    11頁、110偵9353卷第37頁）、基隆市警察局現場勘查報告1
    份（110偵9353卷第39-44頁）在卷足按。並有附表各編號所
    示之物扣案可憑。
二、扣案如附表編號1至4所示之物經送法務部調查局鑑定結果：
  ㈠送驗植株檢品6株（調查局編號1-3、1-4、2-1至2-4）經檢視
    葉片外觀均具大麻特徵，隨機抽樣3株檢驗均含第二級第24
    項毒品大麻成分。
  ㈡送驗煙草檢品3（原編號5-7）經檢驗均含第二級第24項毒品
    大麻成分，合計淨重67.50公克（驗餘淨重67.20公克，空包
    裝總重75.88公克）。
  ㈢送驗種子2包（原編號3、4）共118顆，經檢視外觀均與大麻
    種子一致，隨機抽樣11顆進行發芽試驗，發現其中3顆具發
    芽能力且含第二級第24項毒品大麻成分，種子發芽率27%，
    種子合計淨重1.14公克（驗餘淨重1.04公克，空包裝總重13
    .19公克）。
  ㈣送驗枯枝檢品5包（調查局編號1-1、1-2、1-5 至1-7），經
    檢視為植物乾燥莖，不予檢驗。
　　以上有法務部調查局濫用藥物實驗室110年2月22日調科壹字
    第11023001190號鑑定書附卷可憑（110偵62偵卷第97-98頁
    ）。
三、按毒品危害防制條例第2條第2項第2款所稱之「大麻」，係
    指「不包括大麻全草之成熟莖及其製品（樹脂除外）及由大
    麻全草之種子所製成不具發芽活性之製品」而言；準此，該
    所謂「大麻」，即除上揭全草之成熟莖及其樹脂外之製品、
    種子所製成不具發芽活性之製品以外，其餘任何部位要均屬
    之；而同條例第4條所定製造毒品罪，所謂製造，係指就原
    料、元素予以加工，使成具有特定功效之成品者而言，除將
    非屬毒品之原料加以化合而成毒品外，尚包括將原含有毒品
    物質之物，予以加工改製成適合施用之毒品情形在內。同條
    例第2條第2項第2款所列之第二級毒品大麻，係指長成之大
    麻植株之花、葉、嫩莖，經乾燥後適合於施用之製品而言。
    故對大麻植株之花、葉、嫩莖，以人工方式予以摘取、蒐集
    、清理後，再利用人為、天然力或機器設備等方法，以風乾
    、陰乾、曝曬或烘乾等方式，使之乾燥，亦即以人為方式加
    工施以助力，使之達於易於施用之程度，自屬製造大麻毒品
    之行為。依被告於警詢自陳：我將大麻種子泡水2-3天發芽-
    放入栽種盆内-使用生長燈24小時照射-施肥-控制溫度22-23
    度、溼度55度-溫溼度超過開冷氣機除溼-大約6週後進入開
    花期-12週後觀察大麻花苞白色毛狀體轉為琥珀色後採集收
    成，先將大麻葉莖部剪斷後再將多餘大麻葉斷掉丟棄，再用
    衣架調在植栽棚内陰乾(打開冷氣除溼烘乾），大約1週後大
    麻乾燥我再將多餘的葉子修剪掉，取用完整的大麻放入玻璃
    罐内，每日將玻璃罐打開約5分鐘讓空氣流通，約1週後就可
    以吸食，我最後1次施用大麻是109年12月6日凌晨約1點多在
    我現在住處施用，我是將大麻花乾燥脆化後剝取1小段放入
    菸斗吸食器内，再以打火機點燃吸食所產生的氣體等語（11
    0偵62卷第11-13頁）。復有現場勘察照片編號38、39即於被
    告住處衣櫃內發現以倒掛方式自然風乾之大麻花照片（110
    偵9353卷第63、64頁），及現場勘察照片編號45、46即採集
    後裝於罐子內之乾燥大麻葉照片（110偵9353卷第45、46頁
    ），堪認被告本案除採收大麻之葉子部位，再以自然風乾方
    式製造而成。
四、綜上所述，本件事證明確，足認被告之任意性自白核與事實
    相符，堪以採信。本案事證明確，被告上揭犯行堪以認定，
    應依法論科。
五、論罪科刑：
　㈠按犯罪之行為，有一經著手，即已完成者，例如學理上所稱
    之即成犯；亦有著手之後，尚待發生結果，為不同之評價者
    ，例如加重結果犯、結果犯；而犯罪之實行，學理上有接續
    犯、繼續犯、集合犯、吸收犯、結合犯、連續犯、牽連犯、
    想像競合犯等分類，前5種為實質上一罪，後3者屬裁判上一
    罪，因均僅給予一罪之刑罰評價，故其行為之時間認定，當
    自著手之初，持續至行為終了，並延伸至結果發生為止，倘
    上揭犯罪時間適逢法律修正，跨越新、舊法，而其中部分作
    為，或結果發生，已在新法施行之後，應即適用新規定，不
    生依刑法第2條比較新、舊法而為有利適用之問題。被告自1
    09年3月間起至109年12月8日止為前揭裁種、烘乾、收集、
    儲存均屬製造第二級毒品之行為，屬於接續犯之實質上一罪
    關係，而毒品危害防制條例第4條第2項、第17條第2項規定
    於109年1月15日經總統公布修正，同年7月15日生效，本件
    被告製造第二級毒品之行為持續至109年12月8日，應逕適用
    行為時即修正後之規定，毋庸為新舊法比較。辯護意旨既認
    109年6月間被告製造大麻應適用修正前毒品危害防制條例第
    4條第2項製造二級毒品罪之規定，又認109年11月間被告栽
    種大麻並無採收之行為，應構成同條例第12條栽種大麻罪，
    其間又主張被告係以一行為同時觸犯上開二罪，應從一重之
    製造二級毒品罪論處，容有誤會，先予敘明。
  ㈡查大麻係屬毒品危害防制條例第2條第2項第2款所列之第二級
    毒品，不得非法製造。核被告所為，係犯毒品危害防制條例
    第4條第2項之製造第二級毒品罪。被告製造前持有大麻種子
    、意圖製造而栽種大麻之低度行為，均為製造大麻之高度行
    為所吸收，又製造後單純持有大麻及種子之低度行為，為製
    造行為之當然結果，均不另論罪。被告自109年3月間迄109
    年12月8日為警查獲時止，在上址租住處，接續栽種大麻，
    並製造完成烘乾之大麻，係基於同一犯意下所為接續行為，
    各行為間之獨立性極為薄弱，依一般社會健全概念，在時間
    差距上難以強行分開，在刑法評價上，以視為數個舉動之接
    續施行，合為包括之一行為予以評價，較為合理，應論以接
    續犯一罪。至臺灣士林地方檢察署檢察官移送併辦110年度
    偵字第9353號案件，與本案起訴之案件屬同一案件，法院自
    得併為審理，附此敘明。
  ㈢刑之減輕說明：
　⒈無毒品危害防制條例第17條第1項規定適用：
　①被告及辯護人主張被告前於110 年8 月20日至臺北市政府警
    察局士林分局指認所持有大麻之上游（承辦員警李宗建、陳
    宥綸），惟經原審函詢臺灣士林地方檢察署承辦本案之檢察
    官，該檢察官回覆經電詢臺北市政府警察局士林分局承辦員
    警陳宥綸，目前仍在追查中，尚無查獲其他正犯或共犯，此
    有臺灣士林地方檢察署110年9月24日士檢卓文110偵62字第1
    109040733號函、臺北市政府警察局士林分局110年9月27日
    北市警士分刑字第1103016550號函及臺北市政府警察局士林
    分局110 年11月10日北市警士分刑字第1103043406號函附卷
    可憑（原審卷第85至87、第229頁）。
  ②被告提起上訴後，經本院向查獲本案之基隆市警察局第一分
    局及偵辦臺灣士林地方檢察署，函詢有無因被告供述因而查
    獲毒品上游，據函覆：本案被告所述上游係屬單一指證，無
    法繼續追查等語，並據臺灣士林地方檢察署函覆：本署110
    年度偵字第62號案件並無來文所詢之情事等語，分別有該分
    局111年2月11日基警一分偵字第1110101494號函、上開地檢
    署111年2月10日士檢卓文110偵62字第1119006710號函在卷
    足按（本院卷第57、59頁）。
  ③另本院再向被告及辯護人主張被告前於110年8月20日提出檢
    舉供述毒品上游「林昀桐」之臺北市政府警察局士林分局函
    詢，有無因被告供述因而查獲毒品上游之情事，亦據該分局
    函覆：本案目前刻正蒐報偵查中，擬於111月2月下旬至臺灣
    新北地方檢察署（地院）聲請拘票及搜索票，俟有偵辦結果
    再行函覆，有該分局111年2月18日北市警士分刑字第111300
    2697號函存卷足憑（本院卷第99頁）。並據承辦員警李宗建
    表示：鈞院函詢關於被告供出毒品上游乙事，經前承辦員警
    去年曾聲請搜索票，但因資料不完備而被駁回，職現承辦重
    新調出資料並電詢被告後，重新向新北地檢署襄閱檢察官報
    告，現經新北地檢署分案予聖股檢察官，可能會傳喚被告具
    結訊問，有本院公務電話在卷足參（本院卷第101頁）。
　④又本院依上述③之檢警偵辦情狀及被告、辯護人主張：被告分
    別於110年8月20日及111年3月9日先後至臺北市政府警察局
    士林分局、臺灣新北地方檢察署檢察官處製作指認其購買毒
    品上游「林昀桐」之筆錄乙情，再向臺北市政府警察局士林
    分局、臺灣新北地方檢察署函詢：有無因被告供述因而查獲
    毒品上游，據該分局函覆：本案111年2月24日報請臺灣新北
    地方檢察署聖股檢察官指揮偵辦，目前持續蒐證中，並規劃
    於111年4月上旬前往查緝等語，有該分局111年3月22日北市
    警士分刑字第1113031435號函存卷足憑（本院卷第131頁）
    ，上開地檢署則函覆：本署偵辦111年度他字第1963號毒品
    危害防制條例案件，迄今未因被告彭彥彰之供述查獲上游等
    語，有該地檢署聖股檢察官111年4月7日新北檢錫聖111他19
    63字第1119035884號函附卷可證（本院卷第133頁）。嗣本
    院於本案言詞辯論期日前再向士林分局電詢有關被告供述毒
    品上游偵辦情形，承辦員警李宗建稱：待向新北地檢署了解
    後再回覆，有本院公務電話存卷足按（本院卷第135頁），
    嗣士林分局函覆：本案業經報請臺灣新北地方檢察署聖股檢
    察官指揮偵辦，並奉指示前往被告所指述之毒品交易地點蒐
    證，並視蒐證情形決定是否聲請拘票及搜索票前往查緝，亦
    有該分局111年4月14日北市警士分刑字第1113033631號函存
    卷足憑（本院卷第139頁）。
  ⑤又毒品危害防制條例第17條第1項規定所謂「供出毒品來源，
    因而查獲」，非謂行為人一有「自白」、「指認」毒品來源
    之人，即得依上開規定，予以減免其刑；猶須提供確實資訊
    ，使調查或偵查犯罪之公務員對之發動調查或偵查，進而查
    獲該人及其犯行，否則，尚與上開減免其刑規定要件不合（
    最高法院111年度台上字第1223號、111年度台上字第1412號
    判決要旨參照）。又被告所自白或指認為毒品由來之人，即
    令雖查得有其人，但於最後事實審言詞辯論終結前並未因此
    確實查獲被指認人之犯罪事證者，仍與上開得邀減輕或免除
    刑責之規定不合，自無適用該條項減免其刑之餘地（最高法
    院105年度台上字第3305號判決要旨參照）。查本件承上各
    情，堪認檢警迄於本院言詞辯論終結前，並未因被告供述因
    而確實查獲被指認之毒品上游「林昀桐」犯罪事證至明。依
    上開說明，被告自無條例第17條第1項規減輕或免除其刑規
    定之適用。
　⑥至被告及辯護人以被告先後至臺北市政府警察局士林分局、
    臺灣新北地方檢察署檢察官製作指認其購買毒品上游，聲請
    依刑事訴訟法第241條規定移送地檢署偵辦等語。然查，承
    上所述，檢、警已依被告之檢舉、供述進行偵辦，然迄未因
    被告檢舉、供述查獲毒品上游，被告、辯護人就同一事件重
    複聲請本院依刑事訴訟法第241條規定移送地檢署檢察官偵
    辦，容有誤會。又偵查機關既未在事實審法院言詞辯論終結
    前查獲被告供述之毒品來源，就上開部分無毒品危害防制條
    例第17條第1項規定之適用，亦與是否依刑事訴訟法第241條
    告發被告所稱之毒品上游「林昀桐」涉嫌犯罪或移送檢、警
    偵辦，並無關聯（最高法院105年度台上字第3305號判決要
    旨參照），併此敘明。
　⒉有毒品危害防制條例第17條第2項規定適用：
　  被告就本案製造第二級毒品之犯行，迭於警詢、檢察官偵查
    、原審及本院準備程序及審理中均坦承犯行，已如前述，應
    依毒品危害防制條例第17條第2 項之規定，減輕其刑。　
  ⒊依刑法第59條規定減輕其刑：
　　刑事審判旨在實現刑罰權之分配的正義，故法院對有罪被告
    之科刑，應符合罪刑相當之原則，使輕重得宜，罰當其罪，
    以契合社會之法律感情，此所以刑法第57條明定科刑時應審
    酌一切情狀，尤應注意該條所列10款事項以為科刑輕重之標
    準，並於同法第59條賦予法院以裁量權，如認犯罪之情狀可
    憫恕者，得酌量減輕其刑，俾使法院就個案之量刑，能斟酌
    至當。查被告上揭所為，無視國家對於杜絕毒品危害之禁令
    ，其行為固屬不當，應予非難，惟衡諸被告製造大麻之目的
    ，其於原審供稱：我原本並沒有要栽種，是無意間發現大麻
    花裡面有夾雜種子，因為避免怕購買而有被查獲的風險，而
    且也可以省錢，所以我就嘗試自己栽種等情（原審卷第205-
    206頁），復參諸扣得大麻成品之數量非鉅，足認本案所製
    造之大麻應非被告販賣圖利之用，亦尚未及流通在外，犯罪
    情節相較於單純為散播毒害於眾而製造毒品之毒梟尚屬輕微
    ，而毒品危害防制條例第4條第2項之製造第二級毒品罪，其
    法定刑為無期徒刑或10年以上有期徒刑，得併科1,500萬元
    以下罰金之重刑，雖依毒品危害防制條例第17條第2項規定
    減輕其刑後，最輕刑度仍為5年以上有期徒刑，不無情輕法
    重之情，認縱科以依前開減輕其刑後之最低刑度仍嫌過重，
    乃依刑法第59條之規定酌減其刑，並遞減輕其刑。
六、上訴駁回部分：
  ㈠原審以被告犯製造第二級毒品罪之事證明確（不含沒收部分
    ），適用毒品危害防制條例第4條第2項、第17條第2項、刑
    法第59條等規定，並以行為人之責任為基礎，審酌被告前未
    曾因故意犯罪而受有期徒刑以上刑之宣告，此有本院被告前
    案紀錄表在卷可憑，可認其品行尚佳；參以其自陳上開栽種
    大麻之犯罪動機；雖其栽種大麻進而製造第二級毒品，惟製
    成之大麻成品數量尚非甚鉅，亦未流入市面造成更大危害；
    兼衡其犯罪之手段、情節、犯後業已自白前開犯罪事實，可
    認其犯後態度尚佳；兼衡其自陳大學畢業、已婚、目前無小
    孩，目前從事室內設計師工作，因為疫情的關係，收入不高
    ，以今年而言，目前大概約新臺幣50幾萬元，曾從事公益活
    動，有其提出之感謝狀等一切情狀，量處有期徒刑2年8月。
    另本件所處刑度不符合緩刑宣告之規定，爰不諭知緩刑宣告
    （原判決誤載為「自無法依該規定減刑」）。經核原審業已
    詳予說明認定被告犯罪所憑證據及論述理由，所為認事用法
    均無違誤，量刑亦屬妥適。
　㈡被告上訴意旨略以：被告自始至終均坦認犯行，犯後態度良
    好，原審量刑過重，且被告栽種、製造大麻係供自己施用並
    未販賣，所造成危害尚輕，與毒販大量販賣毒品有別，請從
    輕量刑。另被告已供出毒品上游Nicholas即「林昀桐」，應
    有毒品危害防制條例第17條第1 項減刑規定之適用，請依該
    規定減刑後，宣告緩刑，給被告自新機會云云。經查：①按
    量刑係法院就繫屬個案犯罪之整體評價，為事實審法院得依
    職權自由裁量之事項，倘其未逾越法律所規定之範圍，又未
    明顯違背正義，即不得任意指摘為違法。法院就個案之量刑
    ，於審酌全案之犯罪情狀而為整體綜合之觀察，苟係以行為
    人之責任為基礎，並已斟酌刑法第57條各款所列情狀，倘其
    刑之量定並未逾越公平正義之精神，客觀上亦不生量刑輕重
    之裁量權濫用，自不得指摘本案量刑失當而違背罪刑相當原
    則。原審既已衡酌適用刑法第57條之規定，並審酌其犯罪情
    節，依毒品危害防制條例第17條第2項減刑，並依刑法第59
    條規定遞減輕其刑，業如前述，已就被告所犯製造第二級毒
    品罪之各項量刑事由詳為審酌並敘明理由，未逾越法定刑度
    ，復未濫用自由裁量之權限，亦無輕重失衡之情形，自不得
    遽指有何違法不當。②至被告主張已供出毒品上游「林昀桐
    」，應有毒品危害防制條例第17條第1 項減刑規定之適用云
    云，然縱被告所自白或指認為毒品由來之人，即令雖查得有
    其人，但於最後事實審言詞辯論終結前，檢警並未因此確實
    查獲被指認人之犯罪事證者，仍與上開得邀減輕或免除刑責
    之規定不合，自無適用該條項減免其刑之餘地。本件被告雖
    供述毒品來源為「林昀桐」，但於最後事實審言詞辯論終結
    前，檢警並未因此確實查獲被指認人之犯罪事證，業據本院
    多次向檢警函詢，已如前述，上訴意旨所稱有同條例第17條
    第1 項減刑規定之適用，容有誤會。③按受2年以下有期徒刑
    、拘役或罰金之宣告，而有下列情形之一，認以暫不執行為
    適當者，得宣告2年以上5年以下之緩刑，刑法第74條第1項
    訂有明文。本件被告經量處有期徒刑2年8月，不符緩刑宣告
    要件，上訴意旨所稱，難認有理由。被告徒以前揭事由提起
    上訴，即無理由，其此部分上訴應予駁回。
七、撤銷改判（沒收諭知）部分：
　　被告上訴意旨略以：扣案研磨缽1個，並非供本件製造第二
    級毒品大麻所用之物，原判決諭知沒收即有違誤等語。經查
    ：
  ㈠按刑法、刑法施行法相關沒收之條文已於104年12月30日、10
    5年6月22日修正公布，並於105年7月1日施行。修正後刑法
    刪除第34條沒收為從刑之規定，將沒收重新定性為「刑罰及
    保安處分以外之法律效果，具有獨立性，而非刑罰（從刑）
    」。而為使犯罪行為人不得保有不法利得，認沒收本質為「
    準不當得利的衡平措施」。又修正後刑法基於沒收具備獨立
    性，亦規定得由檢察官另聲請法院為單獨沒收之宣告（刑法
    第40條第3項、刑事訴訟法第259條之1、第455條之34至37參
    照）。因而在訴訟程序，沒收得與罪刑區分，非從屬於主刑
    。本案依沒收新制，本於沒收之獨立性，本院自得於本案前
    述罪刑上訴無理由駁回時，單獨撤銷沒收部分，並自為判決
    。
　㈡查原判決以扣案如附表編號16所示研磨缽1個，係被告所有供
    本案製造第二級毒品大麻所用之物，業據被告自承在卷，均
    應依毒品危害防制條例第19條第1項規定宣告沒收之。然查
    ，被告於警詢時即供稱：研磨缽是磨蝕貓狗飼料用的，非供
    本案製造大麻所用等語（110偵62卷第9頁），繼於原審及本
    院審理時迭次供稱：研磨缽是研磨貓飼料用的，並非用來製
    造大麻用的等語（原審卷第41、203頁、本院卷第74、85、1
    50頁），且依卷內證據，查無扣案研磨缽1個係供被告製造
    大麻所用之證據，原判決認研磨缽係供本案製造第二級毒品
    大麻所用之物，即與卷內證據不符，原判決諭知沒收，既有
    違誤，被告此部分上訴有理由，應由本院撤銷改判。
　㈢沒收：
　①扣案如附表編號3所示之物，係被告製造第二級毒品罪而遭查
    獲之大麻成品，應依上開規定宣告沒收銷燬之。至鑑驗時用
    罄部分，因已滅失，不另諭知沒收銷燬之。扣案如附表編號
    5至15、17均係被告所有供本案製造第二級毒品大麻所用之
    物，業據被告自承在卷，均應依毒品危害防制條例第19條第
    1項規定宣告沒收之。另按大麻之幼苗或植株，縱含有第二
    級毒品大麻之成分，如未經加工製造成易於施用之製品，應
    僅屬製造第二級毒品大麻之原料而已，尚難認係第二級毒品
    ，是扣案之大麻植株，雖檢出大麻成分，惟尚未加工製造成
    易於施用之製品，僅屬製造第二級毒品大麻之原料，性質上
    尚難認係第二級毒品大麻，自不應依毒品危害防制條例第18
    條第1項之規定宣告沒收銷燬之。
　②又行政院依據毒品危害防制條例第2條第3項公告之「毒品之
    分級及品項」規定（見毒品危害防制條例第2條第2項第2款
    所示附表二編號24所載），列屬第二級毒品之大麻，並不包
    括大麻全草之成熟莖及其製品（樹脂除外），及由大麻全草
    之種子所製成不具發芽活性之製品，質言之，整株大麻（即
    大麻全草）中，應只有成熟莖、根以外部分，係屬列管之第
    二級毒品。查扣案如附表編號1、4所示大麻植株、種子，雖
    經檢驗結果均含大麻成分，已如前述，因尚未達可供施用之
    程度，性質上仍非屬第二級毒品，然上開扣案之大麻植株、
    種子等物既屬製造第二級毒品大麻之原料，揆諸上開所述，
    尚與毒品危害防制條例第18條第1項前段所規定，已製造完
    成應沒收銷燬之第二級毒品大麻有別，惟既具有大麻成分，
    而毒品危害防制條例對於持有第二級毒品大麻及大麻種子均
    有禁止及處罰之規定，應屬違禁物，而應依刑法第38條第1
    項之規定宣告沒收。至於鑑驗中所滅失之部分，既已滅失，
    爰不再諭知沒收。又其他扣案之物均與本案犯罪無關，均不
    予宣告沒收，附此敘明。
據上論斷，應依刑事訴訟法第368條、第369條第1項前段、第364
條，判決如主文。　　
本案經檢察官何嘉仁到庭執行職務。
中　　華　　民　　國　　111 　年　　5 　　月　　11　　日
                  刑事第二十五庭審判長法　官  邱滋杉
                                      法　官  陳彥年
                                      法　官  邱瓊瑩
以上正本證明與原本無異。
如不服本判決，應於收受送達後20日內向本院提出上訴書狀，其
未敘述上訴之理由者並得於提起上訴後20日內向本院補提理由書
（均須按他造當事人之人數附繕本）「切勿逕送上級法院」。
                                      書記官  蔡慧娟
中　　華　　民　　國　　111 　年　　5 　　月　　11　　日
附錄：本案論罪科刑法條全文
毒品危害防制條例第4條
製造、運輸、販賣第一級毒品者，處死刑或無期徒刑；處無期徒
刑者，得併科新臺幣3千萬元以下罰金。
製造、運輸、販賣第二級毒品者，處無期徒刑或10年以上有期徒
刑，得併科新臺幣1千5百萬元以下罰金。
製造、運輸、販賣第三級毒品者，處7年以上有期徒刑，得併科
新臺幣1千萬元以下罰金。
製造、運輸、販賣第四級毒品者，處5年以上12年以下有期徒刑
，得併科新臺幣5百萬元以下罰金。
製造、運輸、販賣專供製造或施用毒品之器具者，處1年以上7年
以下有期徒刑，得併科新臺幣1百50萬元以下罰金。
前五項之未遂犯罰之。
附表
編號 扣案物品名稱（依卷附之基隆市警察局第一分局扣押物品清單記載，110年度偵字第62號偵卷第113 、117-119頁） 數量 檢驗結果 1 大麻植株（即110年度毒保字第71號基隆市警察局第一分局扣押物品清單編號1、2中1-3、1-4、2-1至2-4） 6株 送驗植株檢品6株，經檢視葉片外觀均具大麻特徵，隨機抽樣3株檢驗均含第二級毒品大麻成分。 【法務部調查局濫用藥物實驗室110年2月22日調科壹字第11023001190號鑑定書，110年度偵字第62偵卷第97頁】 2 植物乾燥莖（即110年度毒保字第71號基隆市警察局第一分局扣押物品清單編號1中1-1、1-2、1-5至1-7） 5株 送驗枯枝檢品5株，經檢視為植物乾燥莖，不予檢驗。 【法務部調查局濫用藥物實驗室110年2月22日調科壹字第11023001190號鑑定書，110年度偵字第62偵卷第97頁】 3 大麻（乾燥大麻葉、花） （即110年度毒保字第71號基隆市警察局第一分局扣押物品清單編號5至7） 3包 送驗菸草檢品3包，經檢驗均含第二級毒品大麻成分，合計淨重67.50公克（驗餘淨重67.20公克，空包裝總重75.88公克）。 【法務部調查局濫用藥物實驗室110年2月22日調科壹字第11023001190號鑑定書，110年度偵字第62偵卷第97頁】 4 大麻種子（即110 年度毒保字第71號基隆市警察局第一分局扣押物品清單編號3 至4） 2包 送驗種子2包，共118顆，經檢視外觀均與大麻種子一致，隨機抽樣11顆進行發芽試驗，發現其中3顆具發芽能力且含第二級毒品大麻成分，種子發芽率27%，種子合計淨重1.14公克（驗餘淨重1.04公克，空包裝總重13.19公克）。 【法務部調查局濫用藥物實驗室110 年2 月22日調科壹字第11023001190 號鑑定書，110年度偵字第62偵卷第97頁 】 5 營養液（即110年度保管字第200號基隆市警察局第一分局扣押物品清單編號1） 1瓶  6 溫溼度計（即110年度保管字第200號基隆市警察局第一分局扣押物品清單編號2） 1台  7 生長燈（即110年度保管字第200號基隆市警察局第一分局扣押物品清單編號3） 2台  8 澆水器（即110年度保管字第200號基隆市警察局第一分局扣押物品清單編號4） 2個  9 風扇（即110年度保管字第200號基隆市警察局第一分局扣押物品清單編號5） 1台  10 克隆膠（即110年度保管字第200號基隆市警察局第一分局扣押物品清單編號6） 1個  11 肥料（即110年度保管字第200號基隆市警察局第一分局扣押物品清單編號7） 1組  12 二氧化碳鋁瓶（即110年度保管字第200號基隆市警察局第一分局扣押物品清單編號8） 1支  13 生長棚（即110年度保管字第200號基隆市警察局第一分局扣押物品清單編號9） 1組  14 PH計（即110年度保管字第200號基隆市警察局第一分局扣押物品清單編號10） 1台  15 剪刀（即110年度保管字第200號基隆市警察局第一分局扣押物品清單編號11） 1支  16 研磨缽（即110年度保管字第200號基隆市警察局第一分局扣押物品清單編號12） 1個  17 剪刀（即110年度保管字第200號基隆市警察局第一分局扣押物品清單編號13） 1支  18 大麻吸食器（即110年度保管字第200號基隆市警察局第一分局扣押物品清單編號14） 1支  19 大麻吸食器（即110年度保管字第200號基隆市警察局第一分局扣押物品清單編號15） 2組  20 除濕機（即110年度保管字第200號基隆市警察局第一分局扣押物品清單編號16） 1台  21 電子產品（IPhone11/0000000000/含SIM卡）（即110年度保管字第200號基隆市警察局第一分局扣押物品清單編號17） 1支